ACORDAO-COMPLETO-2531204

ACÓRDÃO 7740/2022 ATA 38/2022 - PRIMEIRA CÂMARA

VISTOS, relatados e discutidos estes autos de representação formulada pelo MP/TCU sobre possíveis irregularidades ocorridas em processo licitatório promovido pelo município de Abaetetuba/PA, concorrência pública 0001/2018, custeado com recursos da transferência legal 37/2017, operacionalizados pela Secretaria de Defesa Civil/SEDEC/MDR.
ACORDAM os ministros do Tribunal de Contas da União, reunidos em sessão da 1ª Câmara, ante as razões expostas pelo relator, em:
9.1. conhecer da presente representação, satisfeitos os requisitos de admissibilidade previstos nos arts. 235 e 237, VII, do RI/TCU e no art. 103, § 1º, da Resolução TCU 259/2014, para, no mérito, considerá-la parcialmente procedente;
9.2. rejeitar as razões de justificativa apresentadas por Ricardo Augusto Lozada Vianna e Alcides Eufrásio da Conceição Negrão;
9.3. rejeitar em parte as razões de justificativa apresentadas por Márcio Eloy de Lima Cardoso;
9.4. aplicar, individualmente, aos Srs. Márcio Eloy de Lima Cardoso, Ricardo Augusto Lozada Vianna, e Alcides Eufrásio da Conceição Negrão, a multa prevista no art. 58, II, da Lei 8.443/1992, no valor de R$ 5.000,00 (cinco mil reais) , fixando-lhes o prazo de 15 (quinze) dias, a contar da notificação, para que comprovem, perante este Tribunal  (art. 214, III, "a", do RI/TCU) , o recolhimento das dívidas aos cofres do Tesouro Nacional, atualizadas monetariamente desde a data do presente acórdão até a do efetivo recolhimento, se forem pagas após o vencimento, na forma da legislação em vigor;
9.5. autorizar, desde logo, nos termos do art. 28, II, da Lei 8.443/1992, a cobrança judicial das dívidas caso não atendidas as notificações;
9.6. dar ciência ao município de Abaetetuba/PA sobre as seguintes irregularidades constatadas no edital da concorrência pública 001/2018:
9.6.1. obrigatoriedade de realização de visita técnica ao local da obra pelos licitantes, por engenheiro do quadro da empresa, em afronta ao art. 3º, §§ 1º e 30, III, da Lei 8.666/93, conforme jurisprudência deste Tribunal, a exemplo dos acórdãos 983/2008 (ministro Valmir Campelo) , 2.395/2010 (ministro Raimundo Carreiro) , 2.990/2010 (ministro Raimundo Carreiro) , 1.842/2013 (de relatoria da ministra Ana Arraes) , 2.913/2014 (ministro-substituto Weder de Oliveira) , 234/2015 (ministro Benjamin Zymler) , 372/2015 (ministro-substituto Weder de Oliveira) , 2299/2011 (de ministro-substituto Augusto Sherman) , 906/2012 (ministra Ana Arraes) e acórdão 110/2012 (ministro Raimundo Carreiro) , todos do Plenário - subitens 7.2, 7.2.1 e 7.3 do edital;
9.6.2. exigência injustificada de certificado de regularidade de obras - CRO, sem previsão legal, uma vez que a Lei 8.666/1993 enumera, de forma restrita, os documentos que poderão ser exigidos na etapa de habilitação, vedando em art. 30, expressamente, exigências não previstas em lei, que inibam a participação na licitação, conforme jurisprudência do Tribunal, a exemplo dos Acórdão 1336/2010-TCU-Plenário dministro José Múcio Monteiro) ; 2.581/2010-Plenário (ministro Benjamin Zymler) ; 3.156/2010-Plenário (ministro José Múcio Monteiro) ; 1.258/2010-2ª Câmara (ministro-substituto Augusto Sherman) ; 1.339/2010-TCU-Plenário (ministro-substituto Marcos Bemquerer) ; 3.192/2016-Plenário (ministro-substituto Marcos Bemquerer) ; 12.879/2018-1ª Câmara (ministro-substituto Augusto Sherman) - subitem 11.2 "l" - Habilitação Jurídica;
9.6.3. exigência de comprovação de adimplência junto ao conselho de fiscalização profissional, pois não há previsão na Lei 8.666/1993 para tal imposição, mas tão somente para o registro ou inscrição no Conselho, conforme jurisprudência do Tribunal, a exemplo dos acórdãos 1.708/2003 (ministro Marcos Vilaça) , 1.314/2005 (ministro Marcos Vilaça) e 2672/2016 (ministro Benjamin Zymler) , todos do Plenário do Tribunal - subitem 11.4 "a" do edital;
9.6.4. exigência de apresentação de atestados técnicos para parcelas da obra que não atendem simultaneamente aos critérios de maior relevância e valor significativo do objeto serviço, como assentamento de tubo de concreto, cujo valor previsto era de R$ 152.860,50, equivalente a inexpressivos 0,81% do estimado para a obra, e pavimentação em bloco de concreto pré-moldado, cujo custo previsto era de R$ 260.379,19 (1,39% do valor total da obra) , enquanto o subitem materialmente mais relevante e potencialmente crítico não foi objeto de exigência de atestado (a execução de 2.150 m³ de muro de contenção) , contrariando o inciso II, o inciso I do § 1º e o § 2º, todos do art. 30 da Lei 8.666/1993 e Súmula TCU 263/2011 - subitem 11.4 "d" do edital de licitação;
9.6.5. exigência de as licitantes possuírem em seu quadro permanente, na data prevista para entrega da proposta, profissional de nível superior nas áreas e engenharia civil, engenharia de segurança do trabalho e engenharia ambiental, contrariando o art. 30, § 1º, I, da Lei 8.666/93, conforme jurisprudência desta  Corte, a exemplo dos acórdãos 2.297/2005 (ministro Benjamin Zymler) , 361/2006 (ministro Ubiratan Aguiar) , 291/2007 (ministro Guilherme Palmeira) , 597/2007 (ministro Marcos Bemquerer) , 1.097/2007 (ministro Valmir Campelo) , 103/2009 (ministro Augusto Nardes) , 600/2011 e 2.898/2012 (ministro José Jorge) , todos do Plenário deste Tribunal - subitem 11.4 "f" do edital;
9.7. enviar cópia deste acórdão ao município de Abaetetuba/PA e aos responsáveis;
9.8. informar aos interessados que o inteiro teor da presente deliberação estará disponível para consulta no dia seguinte à sua oficialização, no endereço www.tcu.gov.br/acordaos.

REPRESENTAÇÃO - possíveis irregularidades ocorridas em concorrência pública promovida pelo município de Abaetetuba/PA.

Primeira Câmara

Município de Abaetetuba/PA.

3. Interessados/Responsáveis:
3.1. Responsáveis: Alcides Eufrásio da Conceição Negrão (XXX.796.442-XX); Márcio Eloy de Lima Cardoso (XXX.612.172-XX); Ricardo Augusto Lozada Vianna (XXX.355.152-XX).

13.1. Ministros presentes: Walton Alencar Rodrigues (Presidente), Benjamin Zymler, Vital do Rêgo e Jorge Oliveira.
13.2. Ministros-Substitutos presentes: Augusto Sherman Cavalcanti e Weder de Oliveira (Relator).

WEDER DE OLIVEIRA

Adoto como relatório, com os ajustes de forma, a instrução da Secretaria de Fiscalização de Infraestrutura Urbana (SeinfraUrbana) [footnoteRef:2]: [2:  Peça 36.] 
"INTRODUÇÃO
1. Cuidam os autos de Representação oferecida pelo Ministério Público junto ao TCU (MPTCU) sobre possíveis irregularidades ocorridas em processo licitatório promovido pela Prefeitura Municipal de Abaetetuba/PA, Concorrência Pública 0001/2018, cujo objeto foi 'execução de serviços de revitalização, ordenamento e construção da orla de Abaetetuba'. Os recursos utilizados para execução do objeto foram estimados em R$ 18.310.132,27, decorrentes da Transferência Legal n. 37/2017, originários da Secretaria Nacional Proteção e Defesa Civil do Ministério do Desenvolvimento Regional (SEDEC/MDR) (peça 1, p. 40) .
HISTÓRICO
2.	Para construção do objeto, a administração municipal contratou, em 8/6/2018, a empresa CONCEITO - Consultoria, projetos e Representações Ltda. (peça 1, p. 5-17) , o que propiciou o surgimento dos temas centrais desta representação, que são as condutas irregulares praticadas na licitação e o possível pagamento por serviços não realizados. Além dessas irregularidades apontadas na origem da representação, o Procurador-Geral do MPTCU considerou, num primeiro momento, inadequada a destinação de recursos federais da Defesa Civil para obras aparentemente sem o caráter emergencial necessário ao seu emprego, sendo necessária, também, a apuração dessa questão (peça 1, p. 1-2) .
3.	O processo recebeu a primeira instrução no âmbito da Secretaria de Fiscalização de Infraestrutura Urbana (SeinfraUrbana) , quando se avaliou a admissibilidade (peça 4) . Opinou-se que a representação preenchia os requisitos previstos no art. 235 e 237, VII, do Regimento Interno do TCU. 
4.	Ainda, conforme dispõe o art. 103, § 1º, in fine, da Resolução - TCU 259/2014, verificou-se a existência do interesse público no trato das possíveis irregularidades apontadas. Dessa forma, considerou-se que a representação poderia ser conhecida, para fins de comprovar a sua procedência, nos termos do art. 234, § 2º, segunda parte, do Regimento Interno do TCU.
5.	Avaliou-se que a denúncia veio acompanhada da documentação comprobatória das possíveis irregularidades ocorridas na concorrência, quais sejam: a) desclassificação de duas licitantes com 'aparente capacidade técnica' para beneficiar a empresa que foi efetivamente contratada; b) apesar de ambas as empresas desclassificadas terem questionado 'a forma da escolha e velocidade de contratação da Conceito', seus argumentos não teriam sido levados em conta pela Comissão de Licitação; c) sobre a execução do contrato, denunciou-se que o período de agosto a novembro/2018 teriam sido executados apenas 6,33% dos serviços previstos, no entanto, no mês de dezembro/2018 teriam sido medidos e pagos quantitativos equivalentes a 23,83% da obra.
6.	Foram trazidos os seguintes documentos aos autos: Instrumento da Representação do MPTCU (peça 1, p. 1-2) ; elementos da denúncia original; Contrato 20180115, firmado entre a PM de Abaetetuba e a empresa Conceito-Consultoria (peça 1, p. 3-4) ; Projetos e Representações Ltda. (peça 1, p. 5-17) ; Ata de Abertura da Concorrência Pública 001/2018 (peça 1, p. 18-21) ; Análise dos Recursos Administrativos interpostos pelas empresas Cegen Engenharia Ltda. e Círio Construtora e Serviços Ltda. (peça 1, p. 22-36) ; planilhas/espelhos obtidos em pesquisa no Portal da Transparência (peça1, p. 40-46) .
7.	Verificou-se, porém, que não havia nos autos o edital, o projeto básico, os pareceres jurídicos e demais documentos necessários para se analisar a denúncia.
8.	Por isso, opinou-se pela realização de diligência à Prefeitura de Abaetetuba/PA para que encaminhasse os documentos necessários à avaliação. Com relação à adequação do objeto da transferência às finalidades da Defesa Civil, a instrução considerou necessário diligenciar à Sedec para enviar cópia do processo administrativo interno que cuidou da análise do pleito de celebração do convênio e liberação dos recursos (peça 4) .
9.	A proposta teve o acolhimento do Diretor da Subunidade que determinou a expedição dos ofícios de diligência, conforme pronunciamento de peça 5. Os ofícios foram expedidos, em conformidade com os documentos de peças 6 e 7 e as respostas encaminhadas pela Prefeitura de Abaetetuba/PA (peça 11 e anexos como itens não digitalizados) e pela Sedec (peça 9, além de anexos como itens não digitalizados) .
10.	Concluídas as diligências, o Diretor da Subunidade Técnica percebeu que a atribuição da relatoria do processo ocorreu de forma indevida, o que ensejaria a retificação mediante encaminhamento dos autos à Secretaria das Sessões para sorteio do Relator, conforme previsto no art. 2º, § 3º, da Resolução TCU 175/2005.
11.	Consignou ainda que, após a efetivação do sorteio, o processo fosse encaminhado ao Relator com a seguinte proposta:
	a) conhecer da presente representação, satisfeitos os requisitos de admissibilidade previstos nos arts. 235 e 237, do Regimento Interno deste Tribunal, e no art. 103, § 1º, da Resolução - TCU 259/2014, nos termos demonstrado na instrução à peça 4; 
	b) que sejam ratificadas as diligências efetuadas por intermédio do Ofício 438/2019- TCU/SeinfraUrbana, de 8/8/2019, e do Ofício 439/2019-TCU/SeinfraUrbana, de 8/8/2019; 
	c) o retorno dos autos à SeinfraUrbana/DT4 para continuidade da instrução processual.
12.	Assim, por meio de sorteio eletrônico, foi indicado como Relator o Exmo. Sr. Weder de Oliveira, para cujo gabinete os autos foram remetidos (peça 15) .
Despacho preliminar do Relator
13.	Por sua vez, o Ministro Weder de Oliveira, após relato das ocorrências, verificou que a representação não estava acompanhada de indícios suficientes das irregularidades relatadas, sob os argumentos de que a descrição de forma genérica da desclassificação de duas licitantes e o possível pagamento por serviços não realizados, com base apenas na alegação de impossibilidade do andamento do empreendimento em um único mês, em função das peculiaridades da região amazônica.
14.	Considerou, porém, que a destinação de recursos da defesa civil em obras aparentemente sem o caráter emergencial poderia ser inadequada (as obras visavam promover melhorias urbanísticas na orla daquela municipalidade, com instalação de área para feirantes, área de lazer - com quiosques, palco para atrações culturais e paisagismo -, terminais de embarque e desembarque e estacionamento) .
15.	Assim, ante esse indício de irregularidade, o Relator conheceu da representação, por estarem preenchidos os requisitos de admissibilidade previstos nos arts. 235 e 237, VII, do RI/TCU. Além disso, considerando que já foram realizadas e respondidas as diligências, o Ministro determinou que a Unidade Técnica se manifestasse sobre a documentação encaminhada.
Instrução peça 39
16.	Após o retorno dos autos do Gabinete do Relator, os documentos recebidos em diligência foram avaliados. A Análise do certame licitatório foi efetuado na instrução de peça 39 (parágrafos 20 a 29) onde foram descritas as ocorrências e que, ao final, resultou na inabilitação das empresas Cejen Engenharia e Cirio Construtora e Serviços Ltda, restando como única habilitada e apta a apresentar a proposta de preços a Conceito Consultoria, vencedora do certame e posteriormente contratada (valor nominal do contrato de R$ 18.310.132,27 - desconto de 2,5% ante um valor orçado de R$ 18.779.584,31) .
17.	Após a descrição dos acontecimentos, o Auditor considerou inadequado uma concorrência pública de obra, orçada em mais de R$ 18 milhões, contar com apenas uma empresa habilitada. Porém, não constatou no processo formal evidências de fraude para favorecer a empresa vencedora.
18.	Por outro lado, avaliou-se que o edital conteve diversas cláusulas restritivas, o que, por certo, contribuiu para a falta de competitividade do certame. Observou-se que o normativo trazia exigências para participação do certame que não se coadunam com ampliação da competitividade do certame, não condizentes com a legislação e contrárias à jurisprudência do Tribunal de Contas da União. Pode-se listar, ao menos, as seguintes cláusulas:
	a) obrigatoriedade de realização de visita técnica ao local da obra pelos licitantes, em um período restrito e por engenheiro do quadro da empresa (subitens 7.2, 7.2.1 e 7.3 do edital) ;
	b) exigência de Certificado de Regularidade de Obras - CRO (subitem 11.2 'l' do edital) ;
	c) exigência de comprovação de adimplência junto ao Conselho de fiscalização profissional (subitem 11.4 'a' do edital) ;
	d) exigência de apresentação de atestados técnicos para parcelas da obra que não atendem simultaneamente aos critérios de maior relevância e valor significativo do objeto (subitem 11.4 'd' do edital) ;
	e) exigência de as licitantes possuírem em seu quadro permanente, na data prevista para entrega da proposta, profissional de nível superior nas áreas e Engenharia Civil, Engenharia de Segurança do Trabalho e Engenharia Ambiental (subitem 11.4 'f' do edital) .
Possibilidade de pagamento antecipado à empresa contratada
19.	Quanto à possibilidade de pagamento antecipado à empresa contratada, considerou-se que não havia evidências da ocorrência. Avaliou-se que o cronograma inicial previa que do mês 01 ao mês 06 seria alcançado 32,30% da evolução física e financeira (peça 26, p. 81) . Como o contrato foi assinado em 8/6/2018 e, na mesma data foi dada a ordem de serviços para iniciar as obras (peça 25, p. 5-18) , o mês 06 equivaleria a novembro de 2018. Com isso, o pagamento efetuado em 5/12/2018 (referente à medição de novembro) foi 16,31% e acumulou um percentual de 22,64%. Abaixo, portanto, do originalmente previsto para aquele mês.
Caracterização das obras como de prevenção de desastres ou de caráter emergencial.
20.	Por fim, quanto a essa possibilidade, a instrução efetuou arrazoado, tomando por base o art. 4º da Lei 12.340, de 1ª de dezembro de 2010, que define a necessidade de transferência de recursos para a prevenção de desastres (peça 39, p. 
21.	Verificou-se, ainda, que o portal da Secretaria Nacional de Proteção e Defesa Civil esclarece as ações de prevenção possuem características diferenciadas de urgência e celeridade, realizadas antes da ocorrência de um possível desastre (https://www.gov.br/mdr/pt-br/assuntos/protecao-e-defesa-civil/informacoes-uteis/acoes-de-prevencao) .
22.	Avaliou-se que a ação preventiva contempla intervenções tais como: estabilização de encostas barragens, contenção de erosões, dentre outras que visem evitar ou reduzir os danos decorrentes de possíveis desastres, com aplicação destes recursos na redução da vulnerabilidade da população beneficiada em 
23.	Assim, concluiu-se que o procedimento para a liberação dos recursos foi executado de acordo com o roteiro definido pela Secretaria Nacional de Proteção e Defesa Civil.
Proposta de audiência
24.	Após a análise das situações tidas como irregulares, avaliou-se que o edital expôs diversas exigências que não se coadunam com as melhores práticas para maior competitividade dos certames públicos e que, ao final, resultou na habilitação de apenas uma única pessoa jurídica. Por isso, diante da gravidade das ocorrências, foi proposta a realização da audiência aos responsáveis pela elaboração do edital, condução do certame e homologação para que apresentassem razões de justificativas.
25.	A proposta de audiência teve como destinatários os seguintes responsáveis:
a) Sr. Márcio Eloy de Lima Cardoso, presidente da Comissão de Licitação, em razão das seguintes ocorrências (peça 39, p. 15-16) : 
i) obrigatoriedade de realização de visita técnica ao local da obra pelos licitantes, em um período restrito e por engenheiro do quadro da empresa - subitens 7.2, 7.2.1 e 7.3 do edital;
ii) exigência de Certificado de Regularidade de Obras - CRO, haja vista não haver qualquer previsão legal para inserir essa exigência como cláusulas editalícia e não houve justificativa no processo - subitem 11.2 'l' - Habilitação Jurídica;
iii) exigência de comprovação de adimplência junto ao conselho de fiscalização profissional pois não há não há previsão na Lei 8.666/1993 para tal imposição, mas tão-somente para o registro ou inscrição no Conselho - subitem 11.4 'a' do edital;
iv) exigência de apresentação de atestados técnicos para parcelas da obra que não atendem simultaneamente aos critérios de maior relevância e valor significativo do objeto serviço - subitem 11.4 'd' do edital de licitação;
v) exigência de as licitantes possuírem em seu quadro permanente, na data prevista para entrega da proposta, profissional de nível superior nas áreas e Engenharia Civil, Engenharia de Segurança do Trabalho e Engenharia Ambiental - subitem 11.4, alínea 'f' do edital;
b) Sr. Ricardo Augusto Lozada Vianna, Procurador Jurídico, em razão das seguintes ocorrências (peça 39, p. 16-17) :
i) obrigatoriedade de realização de visita técnica ao local da obra pelos licitantes, em um período restrito e por engenheiro do quadro da empresa - subitens 7.2, 7.2.1 e 7.3 do edital;
ii) exigência de Certificado de Regularidade de Obras - CRO, haja vista não haver qualquer previsão legal - subitem 11.2 'l' - Habilitação Jurídica;
iii) exigência de comprovação de adimplência junto ao conselho de fiscalização profissional pois não há não há previsão na Lei 8.666/1993 para tal imposição, mas tão-somente para o registro ou inscrição no Conselho - subitem 11.4 'a' do edital;
iv) exigência de apresentação de atestados técnicos para parcelas da obra que não atendem simultaneamente aos critérios de maior relevância e valor significativo do objeto serviço - subitem 11.4 'd' do edital de licitação;
v) exigência de as licitantes possuírem em seu quadro permanente, na data prevista para entrega da proposta, profissional de nível superior nas áreas e Engenharia Civil, Engenharia de Segurança do Trabalho e Engenharia Ambiental - subitem 11.4, alínea 'f' do edital.
c) Sr. Alcides Eufrásio da Conceição Negrão, Prefeito Municipal de Abaetetuba/PA, em razão das seguintes ocorrências (peça 39, p. 17-18) :
i) obrigatoriedade de realização de visita técnica ao local da obra pelos licitantes, em um período restrito e por engenheiro do quadro da empresa - subitens 7.2, 7.2.1 e 7.3 do edital;
ii) exigência de Certificado de Regularidade de Obras - CRO, haja vista não haver qualquer previsão legal para inserir essa exigência - subitem 11.2 'l' - Habilitação Jurídica;
iii) exigência de comprovação de adimplência junto ao conselho de fiscalização profissional pois não há não há previsão na Lei 8.666/1993 - subitem 11.4 'a' do edital;
iv) exigência de apresentação de atestados técnicos para parcelas da obra que não atendem simultaneamente aos critérios de maior relevância e valor significativo do objeto serviço- subitem 11.4 'd' do edital de licitação;
v) exigência de as licitantes possuírem em seu quadro permanente, na data prevista para entrega da proposta, profissional de nível superior nas áreas e Engenharia Civil, Engenharia de Segurança do Trabalho e Engenharia Ambiental - subitem 11.4, alínea 'f' do edital.
26.	A proposta teve a anuência do escalão superior da SeinfraUrbana (peças 40 e 41) e o processo foi encaminhado para pronunciamento do Relator dos autos, Exmo. Sr. Weder de Oliveira.
Despacho do Ministro Relator
27.	O Relator dos autos, Exmo. Sr. Weder de Oliveira, efetuou análise das ocorrências dos autos e, por meio do Despacho de peça 42, autorizou a realização das audiências propostas, ressaltando apenas que nos expedientes a serem encaminhados deveriam constar a menção ao Acórdão 2472/2019-TCU-Primeira Câmara (Relator Augusto Sherman) para também fundamentar a irregularidade referente ao subitem 11.4 'a' do edital.
EXAME TÉCNICO
28. 	Em cumprimento ao Despacho do Ministro Substituto Weder de Oliveira (peça 42) , foi promovida a audiência dos Srs. Márcio Eloy de Lima Cardoso, Ricardo Augusto Lozada Vianna e Alcides Eufrásio da Conceição Negrão por meio dos Ofícios 34164, 34165 e 34166/2020-TCU/Seproc (peças 43, 44 e 45) , datados de 25/6/2021. As respostas foram juntadas aos autos às peças 54, 50 e 53, respectivamente.
[JUSTIFICATIVAS - SR. RICARDO AUGUSTO LOZADA VIANNA]
29.	 O procurador jurídico do município, Sr. Ricardo Augisto Lozada Vianna, apresentou as suas razões de justificativas contidas à peça 50. Inicialmente argumenta que o TCU não possui competência para imputar responsabilidade sobre o parecerista jurídico. Aduz, para isso, que o art. 71 da Constituição Federal indica a competência do Tribunal 'para julgar contas e aplicar aos responsáveis, quando identificado ilegalidade de despesa ou irregularidade de conta, as sanções que a norma aplicada ao caso prevê'.
30.	 Considera que o objeto da atuação desta Corte de Contas limita-se às contas analisadas dos administradores e demais responsáveis ou àqueles que deram causa à perda, extravio ou outra irregularidade de que resulte ao erário, quando do julgamento da prestação de contas.
31. 	Dessa forma, assegura que o advogado parecerista não pode ser considerado como responsável por contas, tendo em vista que não é ordenador de despesas e nem pratica ato de gestão, mas tão somente aferição técnico-jurídica que se restringe a uma análise dos aspectos de legalidade que envolve as minutas previstas no parágrafo único do art. 38 da Lei de Licitações.
32. 	Ressalta que a aferição não abrange o conteúdo de escolhas gerenciais específicas ou mesmo elementos que fundamentaram a decisão contratual do administrador, em seu âmbito discricionário.
33. 	Alega, por fim, que no caso do advogado, o órgão responsável pela apuração de eventuais irregularidades é a corregedoria própria ou a Ordem dos Advogados do Brasil, na inexistência do respectivo órgão de correição. Encerra pedindo que seja determinado o arquivamento do processo.
[ANÁLISE DAS RAZÕES DE JUSTIFICATIVA - SR. RICARDO AUGUSTO LOZADA VIANNA]
34.	Os argumentos apresentados pelo Procurador Jurídico de Abaetetuba/PA se restringiram a invocar a incompetência do TCU para apreciar ou apenar os atos praticados pelo parecerista.   Porém, a jurisprudência do TCU é farta no sentido da possibilidade de responsabilização de parecerista jurídico, quando atua sob a égide do art. 38, § 1º, da Lei 8.666/93, a exemplo dos Acórdão 1695/2018-TCU-Plenário, Rel. Min. Vital do Rego; 2.753/2008-2ª Câmara, Rel. Min. Ubiratan Aguiar; 3052/2013-Plenário, Rel. Min. José Jorge e 434/2016-Plenário, Rel. Min. Bruno Dantas.
35. 	Quanto à questão, o voto condutor do Ministro Bruno Dantas, parte integrante do Acórdão 434/2016-TCU-Plenário, fornece o balizamento sobre o tema:
	(.......) 
26.	Atualmente, ainda não se pode dizer que exista um entendimento uniforme sobre as situações em que o TCU deva atribuir responsabilidade ao emitente de parecer que dá suporte à prática de ato irregular. A tendência das decisões desta Corte, no entanto, em geral, é de atribuir responsabilidade ao parecerista quando a opinião emitida for desarrazoada, absurda ou claramente insuficiente e tiver servido de fundamentação para a prática do ato ilegal (Acórdãos 512/2003, 1.536/2004, 1.898/2010, 1.380/2011, 1.591/2011, 1.857/2011 e 689/2013, todos do Plenário) .
27.	Considero que o momento é oportuno para alinharmos nossas decisões ao entendimento do Supremo Tribunal Federal (STF) e sermos mais precisos quanto aos requisitos necessários para a responsabilização dos pareceristas.
28.	 Na primeira ocasião em que enfrentou diretamente o assunto, no Mandado de Segurança (MS) 24.073/DF, a Suprema Corte entendeu que o parecer não é ato administrativo e que, portanto, o seu emissor não poderia ser corresponsabilizado pela contratação direta irregular de empresa, ainda que a tivesse sugerido. Cumpre citar trecho da ementa relativa ao referido julgamento:
'CONSTITUCIONAL. ADMINISTRATIVO. TRIBUNAL DE CONTAS. TOMADA DE CONTAS: ADVOGADO. PROCURADOR: PARECER. C.F., art. 70, parágrafo único, art. 71, II, art. 133. Lei nº 8.906, de 1994, art. 2º, § 3º, art. 7º, art. 32, art. 34, IX. 
I. Advogado de empresa estatal que, chamado a opinar, oferece parecer sugerindo contratação direta, sem licitação, mediante interpretação da lei das licitações. Pretensão do Tribunal de Contas da União em responsabilizar o advogado solidariamente com o administrador que decidiu pela contratação direta: impossibilidade, dado que o parecer não é ato administrativo, sendo, quando muito, ato de administração consultiva, que visa a informar, elucidar, sugerir providências administrativas a serem estabelecidas nos atos de administração ativa. Celso Antônio Bandeira de Mello, 'Curso de Direito Administrativo', Malheiros Ed., 13ª ed., p. 377. 
II. O advogado somente será civilmente responsável pelos danos causados a seus clientes ou a terceiros, se decorrentes de erro grave, inescusável, ou de ato ou omissão praticado com culpa em sentido largo: Cód. Civil, art. 159; Lei 8.906/1994, art. 32. 
III. Mandado de segurança deferido.' 
29.	O primeiro ponto que merece destaque dessa deliberação é o de que o parecerista não pratica ato administrativo ou, pelo menos, naquele caso específico, não praticou ato administrativo, não podendo, portanto, ser responsabilizado. O parecer teve apenas uma relação indireta com o ato, que foi de livre escolha do gestor. 
30.	O segundo ponto é que, embora não tivesse praticado ato administrativo, o advogado parecerista poderia ser responsabilizado em uma situação: no caso de erro grave, inescusável, ou de ato ou omissão praticado com culpa em sentido largo. Isso por força do art. 32, caput, da Lei 8.906/1994 (Estatuto da Advocacia e da OAB) . Frise-se que a responsabilidade, neste caso, não seria decorrente de uma coparticipação no ato administrativo, mas de um dispositivo legal presente no Estatuto da Advocacia e da OAB.
31.	Em julgado posterior, no MS 24.631/DF, o STF reafirmou que o parecer técnico-jurídico de natureza meramente opinativa não é parte do ato administrativo, não podendo, por conseguinte, seu autor ser corresponsabilizado por ato irregular. Observe-se a ementa de tal julgado:  
'CONSTITUCIONAL. ADMINISTRATIVO. CONTROLE EXTERNO. AUDITORIA PELO TCU. RESPONSABILIDADE DE PROCURADOR DE AUTARQUIA POR EMISSÃO DE PARECER TÉCNICO-JURÍDICO DE NATUREZA OPINATIVA. SEGURANÇA DEFERIDA.
I. Repercussões da natureza jurídico-administrativa do parecer jurídico: (i) quando a consulta é facultativa, a autoridade não se vincula ao parecer proferido, sendo que seu poder de decisão não se altera pela manifestação do órgão consultivo; (ii) quando a consulta é obrigatória, a autoridade administrativa se vincula a emitir o ato tal como submetido à consultoria, com parecer favorável ou contrário, e se pretender praticar ato de forma diversa da apresentada à consultoria, deverá submetê-lo a novo parecer; (iii) quando a lei estabelece a obrigação de decidir à luz de parecer vinculante, essa manifestação de teor jurídico deixa de ser meramente opinativa e o administrador não poderá decidir senão nos termos da conclusão do parecer ou, então, não decidir.
II. No caso de que cuidam os autos, o parecer emitido pelo impetrante não tinha caráter vinculante. Sua aprovação pelo superior hierárquico não desvirtua sua natureza opinativa, nem o torna parte de ato administrativo posterior do qual possa eventualmente decorrer dano ao erário, mas apenas incorpora sua fundamentação ao ato.
III. Controle externo: É lícito concluir que é abusiva a responsabilização do parecerista à luz de uma alargada relação de causalidade entre seu parecer e o ato administrativo do qual tenha resultado dano ao erário. Salvo demonstração de culpa ou erro grosseiro, submetida às instâncias administrativo-disciplinares ou jurisdicionais próprias, não cabe a responsabilização do advogado público pelo conteúdo de seu parecer de natureza meramente opinativa. Mandado de segurança deferido.'
32.	 Em outras palavras, se o parecer é meramente opinativo não cabe a responsabilização do parecerista, exceto no caso de culpa ou erro grosseiro. No entanto, nessa situação, é necessário que a existência de culpa ou erro tenha sido apreciada pelas instâncias administrativo-disciplinares ou jurisdicionais próprias, uma vez que decorre de dispositivo do Estatuto da Advocacia.
33.	Seguindo esse mesmo entendimento, embora, desta feita, para indeferir o mandado de segurança, a Suprema Corte julgou o MS 24.584/DF, cuja ementa transcrevo a seguir:
'ADVOGADO PÚBLICO - RESPONSABILIDADE - ARTIGO 38 DA LEI Nº 8.666/1993 - TRIBUNAL DE CONTAS DA UNIÃO - ESCLARECIMENTOS. Prevendo o artigo 38 da Lei nº 8.666/1993 que a manifestação da assessoria jurídica quanto a editais de licitação, contratos, acordos, convênios e ajustes não se limita a simples opinião, alcançando a aprovação, ou não, descabe a recusa à convocação do Tribunal de Contas da União para serem prestados esclarecimentos.'
34.	No julgado acima, o STF indeferiu a segurança, considerando possível a condenação do advogado parecerista, mas com a mesma linha de entendimento dos julgados anteriores. É que, na situação do MS 24.584/DF, o parecer havia sido exarado por força do art. 38, parágrafo único, da Lei 8.666/1993, que assim prescreve:
'Parágrafo único. As minutas de editais de licitação, bem como as dos contratos, acordos, convênios ou ajustes devem ser previamente examinadas e aprovadas por assessoria jurídica da Administração.' (grifo nosso) .
35.	Nesse caso, o parecer não é meramente opinativo, mas tem força vinculante, na medida em que o administrador público, para discordar dos seus termos, necessariamente deverá expor os motivos da discordância. Do mesmo modo, ao seguir a opinião do parecer, o administrador agrega ao seu ato, em razão do mencionado normativo, a fundamentação ali contida. Destarte, entende-se que, nas hipóteses de emissão de parecer com base no art. 38, parágrafo único, da Lei 8.666/1993, parte do ato administrativo é composta pelo parecer e, portanto, realizada pelo parecerista.
36.	Em síntese, o entendimento da Suprema Corte é no sentido de que:
	I. a responsabilização do parecerista jurídico não é cabível no caso de parecer meramente opinativo; 
	II. a responsabilização do parecerista jurídico é aceitável quando o parecer for vinculante; 
	III. a responsabilização do advogado parecerista também é aceitável quando agir com erro grave, inescusável ou culpa em sentido amplo, por força dos art. 32 da Lei 8.906/1994 e do art. 159 do Código Civil. No entanto, nesses casos, a matéria deve ser submetida às instâncias administrativo-disciplinares ou jurisdicionais próprias.
37.	Assim, de início, deve ser levada em conta a imprescindibilidade do parecer para a tomada de decisão do gestor, pois, nesse caso, o parecer passa a fazer parte do próprio ato administrativo, justificando a corresponsabilidade do seu autor pelo ato irregular. Responsabilizar o autor de mera opinião, dispensável, por ato praticado pelo gestor seria alargar demasiadamente a relação de causalidade entre o seu parecer e o ato administrativo do qual tenha resultado dano ao erário, conforme bem salientou o Exmo. Ministro Joaquim Barbosa, Relator do MS 24.631/DF/STF. 
38.	Outro aspecto que deve ser levado em conta é que a responsabilização com base no art. 38 da Lei 8.666/1993 é 'possível', consoante MS 24.584/DF, mas não necessariamente ocorrerá em qualquer situação em que o parecerista atue com base no supracitado dispositivo legal. É preciso que esteja presente a culpa em sentido amplo (dolo ou culpa strictu sensu) na prática da irregularidade.
 (......) 
36.	Trazendo-se essas ponderações para o caso concreto, verifica-se que o Sr. Ricardo Augusto Lozada Vianna atuou com base no art. 38 da Lei 8.666/1993, o que, a princípio, permite sua responsabilização pelo TCU como coautor do ato de gestão irregular. Era esperado do parecerista, ao atuar com base no art. 38 da Lei 8.666/1992, a verificação da conformidade do conteúdo da minuta do edital com o referido diploma legal e com a jurisprudência. Nesse sentido, é natural esperar que ele devesse apontar cláusulas restritivas evidentes, pois a contratação estaria infringindo o art. 3º, caput, e § 1º, inciso I, da Lei 8666/1993.
37.	Porém, não foi o que ocorreu no certame objeto dos presentes autos, posto que o responsável aprovou, de forma genérica, os termos do edital, sem avaliar devidamente as cláusulas restritivas (peça 17, p. 64-65) e foi o autor do Parecer Jurídico Final (peça 26, p. 39-43) .
38.	O que se observa do parecer jurídico emitido é prolação de considerações formais que poderiam ser utilizados para qualquer outro certame licitatório (bastando substituir alguns dos termos) o que, sinaliza para a falta de análise sobre as ocorrências. 
39.	A atuação do parecerista contribuiu para que a Administração, que naquele momento pretendia contratar empresa para realizar obra no valor aproximado de R$ 18 milhões, conduzisse certame com restrições de competitividade. Por certo, o saneamento das irregularidades apontadas no edital da Concorrência Pública 0001/2018 poderia representar economia expressiva para os cofres públicos. Portanto, a nosso ver, a atuação do parecerista jurídico caracteriza o erro grosseiro.
[JUSTIFICATIVAS - SR. ALCIDES EUFRÁSIO DA CONCEIÇÃO NEGRÃO]
40. 	O responsável encaminhou suas razões de justificativas constantes da peça 55. 
41.	Quanto à realização de visita técnica ao local da obra pelos licitantes - subitem a.3, 'i' da audiência, o responsável, preliminarmente, transcreve definição deste Tribunal acerca da 'visita técnica na licitação'. Argumenta, com isso, que a visita técnica possibilita que o licitante se dirija até ao local onde serão realizadas as obras e constate a real necessidade do serviço, permitindo, assim, que se elabore uma proposta mais assertiva. Aduz que o TCU já apresentou decisões nesse sentido. Citou como exemplo o Acórdão 1955/2014-TCU-Plenário (Relator Ministro Substituto Marcos Bemquerer) .
42.	No que diz respeito ao período para a visitação, argui que foi publicada errata ao edital, modificando o período em que poderia ser realizada (antes, apenas nos dias 16 e 17 de abril, depois até o dia 07 de maio) . 
43.	Destaca que a necessidade da visita técnica se mostrou essencial para que as empresas pudessem ter maior conhecimento do objeto, do espaço, das peculiaridades e de tudo aquilo que não poderia ser verificado no termo de referência, haja vista se tratar de área de influência do rio.
44.	Considera que há respaldo na Lei de Licitações (art. 30, III) , uma vez que não há como descrever todas as especificações no Termo de Referência.
45.	O responsável recorre ao entendimento do TCU de que, quando necessária a visita técnica, a Administração Pública deve estabelecer prazo adequado para a realização, 'tanto para evitar que os potenciais licitantes tomem conhecimento prévio do espaço à realização da obra, como para assegurar que contem após da visita com tempo hábio para a finalização de suas propostas' (sic) , conforme ocorreu no certame. 
46.	Com relação ao subitem a.3 'ii' - exigência de Certificado de Regularidade de Obras - CRO, o responsável aduz que teve por objetivo assegurar a qualidade e eficiência dos serviços contratados, conforme previsto no Acórdão 1942/2009-TCU-Plenário (Relatoria Ministro Substituto André Luis de Carvalho) .
47.	Considera que pela complexidade da obra, houve necessidade da apresentação dessa certidão, assegurando, assim, que a empresa estaria apta para realizar a obra, possibilitando maior segurança tanto no uso do recurso, quanto na execução e, por fim, que a empresa não se encontra com pendências com o município. 
48.	Respalda o seu argumento afirmando que não houve qualquer impugnação e/ou recurso por parte das interessadas contestando o subitem.
49.	Quanto ao subitem a.3 'iii' - exigência de comprovação de adimplência junto ao conselho de fiscalização profissional, o ex-prefeito argumenta que isso proporciona a garantia de que a obra vai estar de acordo com as normas regimentais da categoria. Aduz, também, que possibilita a prestação do serviço com mais segurança e qualidade, haja vista o risco relacionado à obra ser na orla da cidade.
50.	Considera, assim, que se buscou a melhor prestação do serviço público, ante a necessidade de os recursos públicos serem aplicados sem riscos e utilizados de forma regular.
51.	Já no que diz respeito ao subitem a.3 'iv' da audiência - exigência de apresentação de atestados técnicos para parcelas da obra que não atendem simultaneamente aos critérios de maior relevância e valor significativo do objeto serviço) , aduz que as exigências se fazem necessárias para a execução do serviço com a melhor qualidade. 
52.	O responsável, para isso, descreve as diferenças entre a capacidade técnico-operacional e capacidade técnico-profissional, ambas exigidas no edital da concorrência 01/2018. Considera para isso que a primeira se refere à empresa, enquanto a segunda à aptidão do profissional, trazendo, ainda, trecho de obra de Auditor do TCU com definições sobre o tema.
53.	Ainda com relação ao assunto, menciona que o edital foi retificado, de modo a retirar a exigência de engenheiro mecânico. Considera que, diante da complexidade, bem como o local de realização da obra, requereu a presença dos profissionais apontados no instrumento editalício a fim de trazer segurança, melhor estrutura e presenvação da área ambiental, tendo em vista o local de intervenção ter sido na orla da cidade, às margens do Rio Maratauíra, sendo, por sua vez, imprescindível a participação dos engenheiros.
54. 	Para abalizar seus argumentos, o prefeito transcreve trecho de julgado do STJ admitindo a exigência da dupla qualificação, destacando que isso não fere a igualdade entre os licitantes, tampouco a ampla competitividade (Resp 1.257.886-PE, julgado em 31.11.2011) .
55.	Por fim, o responsável considera que não há qualquer evidência de ma-fé de sua parte, e que não restaram evidenciados nenhum dano ou risco ao interesse público ou qualquer benefício ou lucro que exorbitasse da legítima expectativa de sua atuação. Afirma também que nenhuma irregularidade foi apontada durante a sua gestão.
56.	Dessa forma, finaliza que mesmo que se demonstre comprovada alguma irregularidade, deve ser observada a inexistência de má-fé para fins de adequação da penalidade a ser imposta em observância aos princípios da proporcionalidade e razoabilidade.
[ANÁLISE DAS RAZÕES DE JUSTIFICATIVA - SR. ALCIDES EUFRÁSIO DA CONCEIÇÃO NEGRÃO]
57.	As razões de justificativas apresentadas pelo prefeito de Abaetetuba/PA, basicamente, consistem em caracterizar a obra como de alta complexidade e que, por isso, garantias adicionais, além daquelas consideradas como razoáveis, foram necessárias para seleção da empresa executora.
58.	 Portanto, preliminarmente, há que se recordar no que consiste o objeto do certame. Conforme orçamento, anexo ao edital de licitação, as obras consistem em serviços comuns na engenharia, tais como a) remoção de tubulação existente, meio-fio e estruturas de concreto; b) escavação, corte e aterro de material de primeira categoria c) pavimentação, em paralelepípedo e CBUQ, construção de calçada d) drenagem urbana e serviços complementares (iluminação, escadarias e guarda-corpos (vide orçamento à peça 17, p. 47-53) . Ou seja, serviços típicos de urbanização sem excepcionalidades que justifiquem as exigências além do mínimo necessário à consecução do objeto. O fato do objeto se situar na orla da cidade, por si somente, não traz complicações adicionais à execução da obra, desde que se tenha conhecimento básico sobre o nível do rio (cheias e vazantes, em épocas que historicamente ocorrem) .  
59.	Quanto aos argumentos específicos relacionados aos subitens do edital, também não há como prosperar as suas razões de justificativas (edital à peça 17, p. 74-80 e peça 18, p. 1-22) . Senão vejamos:
Visita técnica
60.	A jurisprudência do TCU é pacífica que a vistoria ao local das obras somente deve ser exigida quando for imprescindível ao cumprimento adequado das obrigações contratuais, o que deve ser justificado e demonstrado pela Administração no processo de licitação, devendo o edital prever a possibilidade de substituição do atestado de visita técnica por declaração do responsável técnico de que possui pleno conhecimento do objeto, conforme Acórdãos 983/2008 (Relatoria Ministro Valmir Campelo) , 2.395/2010 (Relatoria Ministro Raimundo Carreiro) , 2.990/2010 (Relatoria Ministro Raimundo Carreiro) , 1.842/2013 (Relatoria Ministro Ana Arraes) , 2.913/2014 (Relatoria Ministro Weder de Oliveira) , 234/2015 (Relatoria Ministro Benjamin Zymler) e 372/2015 (Relatoria Ministro Weder de Oliveira) , todos do Plenário do TCU.
61.	O art. 30, III, da Lei 8.666/93 admite exigir da participante comprovação, fornecida pelo órgão licitante, de que tomou conhecimento das informações e condições locais para o cumprimento das obrigações objeto da licitação, porém não fixa a necessidade de que o licitante visite pessoalmente as instalações para avaliação das condições de execução dos serviços. 
62.	A jurisprudência desta Corte de Contas é firme no sentido de considerar que a exigência de visita técnica como requisito de habilitação, quando não justificada pelas peculiaridades do objeto, restringe indevidamente a competitividade, em afronta ao art. 3º, §1º, da Lei 8.666/1993. 
63.	Assim, vistoria obrigatória seria elemento complementar e justificável somente quando, em face à extensão e complexidade do objeto, for indispensável para perfeito conhecimento da empreitada. Ou seja, o que deve ser levado em consideração é o ônus imposto aos licitantes para o cumprimento desses requisitos e sua razoabilidade e proporcionalidade em face da complexidade dos serviços a serem executados.
64.	Ademais, mesmo que cabível e justificável no processo, inexiste fundamento legal para se exigir, com vistas à habilitação da licitante, que a visita técnica seja realizada por um engenheiro responsável técnico, detentor de vínculo empregatício com a empresa licitante.
65.	Isso porque, o art. 30, III, da Lei 8.666/93 admite exigir da participante comprovação, fornecida pelo órgão licitante, de que tomou conhecimento das informações e condições locais para o cumprimento das obrigações objeto da licitação, porém, não fixa a necessidade de que um engenheiro visite pessoalmente as instalações para avaliação das condições de execução dos serviços.
66.	Conforme consignado no Acórdão 2299/2011-TCU-Plenário (Relator Ministro Augusto Sherman Cavalcante) , a obrigatoriedade de que a visita técnica seja realizada por engenheiro, responsável técnico da empresa licitante, exigiria, implicitamente, que a empresa possuísse o profissional em seus quadros permanentes, pois impõe a contratação do engenheiro antes mesmo da realização da licitação.
Certificado de Regularidade de Obras
67.	Exigências especiais de habilitação, quaisquer que sejam as particularidades do objeto, devem manter vínculo com a lei de licitações e estar justificadas no processo, sob pena de serem consideradas restritivas à competitividade do certame.
68.	O item 11.2 'l' do Edital de Licitação exige a apresentação de Certificado de Regularidade de Obras - CRO, emitida pela Secretaria de Obras e Viação como condição necessária para habilitação das licitantes.
69.	Não há, no entanto, previsão legal para a exigência da mencionada documentação, vez que a Lei 8.666/1993 enumera, de forma restrita, os documentos que poderão ser exigidos na etapa de habilitação das candidatas à contratação.
70.	Por outro lado, o §5º do art. 30 da Lei das Licitações veda expressamente exigências não previstas em lei que inibam a participação na licitação.
71.	Jurisprudência uniforme desta Corte de Contas é no sentido de que quaisquer exigências especiais de habilitação devem estar previstas na lei de licitações e justificadas no processo, sob pena de serem consideradas restritivas à competitividade do certame.
72.	Nesse sentido são os seguintes Acórdãos do TCU: 1.336/2010-Plenário (Relatoria Ministro José Múcio Monteiro) ; 2.581/2010-Plenário (Relatoria Ministro Benjamin Zymler) ; 3.156/2010-Plenário (Relatoria Ministro José Múcio Monteiro) ; 1.258/2010-2ª Câmara (Relatoria Ministro Augusto Sherman) ; 1.339/2010-Plenário (Relatoria Ministro Marcos Bemquerer) ; 3.192/2016-Plenário (Relatoria Ministro Marcos Bemquerer) ; 12.879/2018-1ª Câmara (Relatoria Ministro Augusto Sherman) e 7.806/2018-2ª Câmara (Relatoria Ministro André de Carvalho) .
73.	Desse modo, a exigência deste tipo de documento é ilegal, pois a legislação não prevê sua apresentação na fase de habilitação do processo de licitação.
Comprovação de adimplência junto ao conselho de fiscalização profissional:
74.	O entendimento dessa Corte é o de que é ilegal a exigência de apresentação de comprovante de quitação junto ao Conselho de Fiscalização Profissional. A uma, porque não há previsão na Lei 8.666/1993 para tal imposição, mas tão-somente para o registro ou inscrição no Conselho. A duas, porque o objetivo da imposição legal é garantir que se contrate somente empresas ou profissionais aptos a executar o objeto licitado, e o pagamento das contribuições junto às entidades profissionais, neste caso específico, ao Crea/CAU, não interfere na aptidão da futura contratada, sendo irrelevante para a Administração estar ou não a sociedade empresária ou seus profissionais quites com o respectivo conselho de classe. 
75.	Nesse sentido são os Acórdãos 1.708/2003 (Relatoria Ministro Marcos Vilaça) , 1.314/2005 (Relatoria Ministro Marcos Vilaça) e 2672/2016 (Relatoria Ministro Benjamin Zymler) , todos do Plenário do TCU 
Atestados técnicos - Parcelas irrelevantes da obra
76.	O subitem 11.4 'd' do edital de licitação elenca como exigências técnicas da empresa atestados que comprovem a execução de três dos serviços previstos para serem executados na obra:
- Assentamento de tubo de concreto - mínimo de 270 m.
- Pavimentação em bloco de concreto pré-moldado - mínimo de 1.252,2 m²
- Estaca de concreto armado - mínimo 943,5 m
77.	Quando se compara as exigências contidas no edital com o previsto no orçamento da obra, constata-se que, ao menos duas dessas exigências não atendem simultaneamente aos critérios de maior relevância e valor significativo do objeto, de acordo com a planilha orçamentária da obra (peça 22, p. 3-10) .
78.	O artigo 30, inciso II, da Lei 8.666/1993, define a forma como se deve exigir a comprovação da qualificação técnica da licitante: 
Art. 30 - A documentação relativa à qualificação técnica limitar-se-á a: 
II - Comprovação de aptidão para desempenho de atividade pertinente e compatível em características, quantidades e prazos com o objeto da licitação, e indicação das instalações e do aparelhamento e do pessoal técnicos adequados e disponíveis para a realização do objeto da licitação, bem como da qualificação de cada um dos membros da equipe técnica que se responsabilizará pelos trabalhos; 
79.	Mais adiante, o inciso I do § 1º do referido art. 30 esclarece a respeito de como se exigirá a comprovação da aptidão para realizar o objeto que se licita: 
§ 1º A comprovação de aptidão referida no inciso II do 'caput' deste artigo, no caso das licitações pertinentes a obras e serviços, será feita por atestados fornecidos por pessoas jurídicas de direito público ou privado, devidamente registrado nas entidades profissionais competentes, limitadas as exigências a: 
I - capacitação técnico-profissional: comprovação do licitante de possuir em seu quadro permanente, na data prevista para entrega da proposta, profissional de nível superior ou outro devidamente reconhecido pela entidade competente, detentor de atestado de responsabilidade técnica por execução de obra ou serviço de características semelhantes, limitadas estas exclusivamente às parcelas de maior relevância e valor significativo do objeto da licitação vedado as exigências de quantidades mínimas ou prazos máximos; 
80.	E por fim, o § 2º desse mesmo art. 30 adverte quanto ao cuidado que a Administração Pública deve ter quando da elaboração do edital, de forma a deixar claro quanto 'as parcelas de maior relevância técnica e de valor significativo'. 
§ 2º - As parcelas de maior relevância técnica e de valor significativo, mencionadas no parágrafo anterior, serão definidas no instrumento convocatório. 
81.	Da leitura dos dispositivos acima extrai-se que a simples inclusão de exigência no instrumento convocatório de comprovação de capacitação técnico-operacional não fere o caráter competitivo do certame licitatório, nem causa afronta ao disposto no art. 30, inciso II e § 1º, inciso I, da Lei 8.666/1993. 
82.	Com efeito, a exigência de qualificação técnica, como requisito de habilitação das empresas licitantes, desde que tecnicamente justificada, pressupõe medida acautelatória adotada pela Administração com vistas a garantia mínima de que os contratantes cumprirão suas obrigações a contento, não constituindo, por si só, restrição indevida ao caráter competitivo das licitações.
83.	Entretanto, não podem ser tais exigências desarrazoadas, a ponto de cercear a participação de possíveis interessados, nem deixar de guardar relação com as necessidades estritamente ligadas ao objeto da licitação. Portanto, tais imposições são admitidas, mas devem ser pertinentes e compatíveis com o objeto da licitação, devendo a Administração demonstrar de forma inequívoca, expressa e pública, que foram fixadas segundo razões técnicas. 
84.	Em relação especificamente à apresentação de atestados para comprovação da capacidade técnico-operacional das licitantes, a jurisprudência do TCU é uniforme no sentido de que tal exigência deve recair somente para parcelas da obra que, simultaneamente, atendam os critérios de maior relevância e valor significativo, conforme o enunciado da Súmula 263/2011:
Para a comprovação da capacidade técnico-operacional das licitantes, e desde que limitada, simultaneamente, às parcelas de maior relevância e valor significativo do objeto a ser contratado, é legal a exigência de comprovação da execução de quantitativos mínimos em obras ou serviços com características semelhantes, devendo essa exigência guardar proporção com a dimensão e a complexidade do objeto a ser executado.
85.	No caso concreto, apenas o serviço de execução de estaca de concreto armado pode ser considerado de relevância e valor significativo da obra. Isso porque, o subitem 9.1 da planilha orçamentária do edital de licitação prevê um quantitativo de 9.435 m, com valor total estimado de R$ 2.106.080,70 - equivalente a 11,2% do valor total estimado para a obra. 
86.	O mesmo não se pode dizer a respeito do serviço - Assentamento de tubo de concreto (subitem 5.2 da planilha orçamentária, peça 22, p. 6) , cujo valor previsto total foi de R$ 152.860,50, equivalente a inexpressivos 0,81% do valor estimado para a obra.
87.	Já a 'Pavimentação em bloco de concreto pré-moldado', que pode ser entendido ao correspondente 'piso intertravado 16 faces' constante do Memorial Descritivo do projeto, prevê um custo total de R$ 260.379,19 que também não satisfaz o critério materialidade, perfazendo apenas 1,39% do valor previsto para a obra.  
88.	Por outro lado, constata-se que o subitem materialmente mais relevante e potencialmente crítico não foi objeto de exigência de atestado: a execução de 2.150 m³ de muro de contenção (subitem 9.4 da planilha, peça 22, p. 8) , cujo valor estimado foi de R$ 4.245.312,90, equivalente a mais de 22,6% do custo total previsto para obra, sinalizando que as exigências do ato convocatório foram incompatíveis com o objeto licitado.
Exigência de profissionais no quadro permanente, na data prevista para entrega da proposta 
89.	No subitem 11.4, alínea 'f' do instrumento convocatório, exige-se que a licitante possua em seu quadro permanente engenheiro civil ou arquiteto, engenheiro de segurança do trabalho e engenheiro ambiental, para comprovação da capacitação técnico-profissional.
90.	Porém, a jurisprudência do TCU aponta que é suficiente prova da existência de contrato de prestação de serviços, regido pela legislação civil comum, conforme trata o art. 30, § 1º, inciso I, da Lei 8.666/1993. Nesse sentido, os Acórdãos 2.297/2005 (Relatoria Benjamin Zymler) , 361/2006 (Relatoria Ministro Ubiratan Aguiar) , 291/2007 (Relatoria Ministro Guilherme Palmeira) , 597/2007 (Relatoria Ministro Marcos Bemquerer) , 1.097/2007 (Relatoria Ministro Valmir Campelo) , 103/2009 (Relatoria Ministro Augusto Nardes) , 600/2011 (Relatoria Ministro José Jorge) e 2.898/2012 (Relatoria Ministro José Jorge) , todos do Plenário deste Tribunal.
91.	Bastante esclarecedor o seguinte excerto do voto condutor do Acórdão 2297/2005-TCU-Plenário, relator Ministro Benjamin Zymler:
10. A exigência de que as empresas concorrentes possuam vínculo empregatício, por meio de carteira de trabalho assinada, com o profissional técnico qualificado mostra-se, a meu ver, excessiva e limitadora à participação de eventuais interessados no certame, uma vez que o essencial, para a Administração, é que o profissional esteja em condições de efetivamente desempenhar seus serviços no momento da execução de um possível contrato. Em outros termos, o sujeito não integrará o quadro permanente quando não estiver disponível para prestar seus serviços de modo permanente durante a execução do objeto do licitado.
11. A regra contida no artigo 30, § 1º, inciso I, da Lei 8.666/93, não pode ser tomada em caráter absoluto, devendo-se sopesá-lo diante dos objetivos que se busca alcançar com a realização das licitações, quais sejam, a garantia de observância ao princípio da isonomia e a seleção da proposta mais vantajosa para a Administração.
12. Assim, se o profissional assume os deveres de desempenhar suas atividades de modo a assegurar a execução satisfatória do objeto licitado, o correto é entender que os requisitos de qualificação profissional foram atendidos. Não se pode conceber que as empresas licitantes sejam obrigadas a manter profissionais de alta qualificação, sob vínculo empregatício, apenas para participar da licitação, pois a interpretação ampliativa e rigorosa da exigência de vínculo trabalhista se configuraria como uma modalidade de distorção.
13. Atender, no caso em tela, à letra fria desse dispositivo, sem considerar os objetivos da Administração e os limites de exigência de qualificação técnica, suficientes para a garantia do cumprimento das obrigações, seria desbordar para o formalismo que se basta em si mesmo, sem ter em vista qualquer outro objetivo consentâneo com o interesse público.
14. As exigências de qualificação técnica, sejam elas de caráter técnico profissional ou técnico operacional, portanto, não devem ser desarrazoadas a ponto de comprometer a natureza de competição que deve permear os processos licitatórios realizados pela Administração Pública. Devem constituir tão somente garantia mínima suficiente para que o futuro contratado demonstre, previamente, capacidade para cumprir as obrigações contratuais.
15. Nesse sentido, entendo que seria suficiente, segundo alega a representante, a comprovação da existência de um contrato de prestação de serviços, sem vínculo trabalhista e regido pela legislação civil comum.
16. Esse posicionamento encontra guarida no entendimento segundo o qual a Constituição Federal somente autoriza exigências que configurem um mínimo de segurança. Portanto, não há de se admitir exigências que vão além disso com base no argumento de que a segurança da Administração restaria ampliada, na medida em que o máximo de segurança corresponderia, inequivocamente, ao máximo da restrição. E essa não é a solução proclamada pela Carta Magna.
92.	Nesse momento, cabe registrar, por oportuno, os comentários de Marçal Justen Filho, In Comentários à Lei de Licitações e Contratos Administrativos, 11ª edição, editora Dialética, págs. 332-333, sobre o conceito de 'quadros permanentes', constante do art. 30, § 1º, I, da Lei nº 8.666/93:
A Lei exigiu que o profissional integre os 'quadros permanentes', expressão que não foi objeto de definição. Deve reputar-se que o quadro permanente de uma empresa consiste no conjunto de pessoas vinculadas a ela com cunho de permanência, sem natureza eventual ou precária. Tem-se entendido que isso se passa nos casos de vínculos trabalhista ou societário. O profissional que é empregado de uma empresa faz parte de seu quadro permanente. O mesmo se põe relativamente aos sócios. Um prestador de serviços, sem vínculo empregatício, preencheria os requisitos legais? Na praxe da atividade administrativa, tem-se rejeitado a hipótese, mas parece que o tema comporta maior aprofundamento. Suponha-se um arquiteto de enorme renome e grande reputação, que se dispõe a prestar seus serviços de consultoria a uma empresa de engenharia. Tendo assumido deveres de desempenhar suas atividades de molde a assegurar a execução satisfatória do objeto licitado, seria correto entender que os requisitos de qualificação técnica profissional foram atendidos? Responde-se de modo positivo. A autonomia no exercício da profissão descaracteriza o vínculo empregatício, mas não afasta a qualificação do sujeito como integrante do quadro permanente. O sujeito não compõe o quadro permanente quando não estiver disponível para prestar seus serviços de modo permanente, durante a execução do objeto licitado.
Não é possível, enfim, transformar a exigência de qualificação técnica profissional em uma oportunidade para garantir 'emprego' para certos profissionais. Não se pode conceber que as empresas sejam obrigadas a contratar, sob vínculo empregatício, alguns profissionais apenas para participar da licitação. A interpretação ampliativa e rigorosa da exigência do vínculo trabalhista se configura como uma modalidade de distorção: o fundamental, para a Administração Pública, é que o profissional esteja em condições de efetivamente desempenhar seus trabalhos por ocasião da execução do futuro contrato. É inútil, para ela, que os licitantes mantenham profissionais de alta qualificação empregados apenas para participar da licitação. É suficiente, então, a existência de contrato de prestação de serviços, sem vínculo trabalhista e regido pela legislação civil comum.
Aliás, essa é a interpretação que se extrai do próprio art. 30, quando estabelece que as exigências acerca de pessoal qualificado devem reputar-se atendidas mediante mera declaração de disponibilidade apresentada pelo licitante. Como justificar entendimento diverso a propósito dos profissionais de maior experiência? Não se afigura existente alguma resposta satisfatória para tal indagação.
93.	Vale assinalar que o fato de um profissional estar na empresa na data da entrega da documentação, conforme exigido pelo edital, não assegura que esse profissional estará na empresa durante a execução da obra ou do serviço a ser contratado, uma vez que poderá ocorrer o seu desligamento após esse momento.
94.	Com vistas a solucionar a questão, foi incluído, pela Lei 8.883/1994, o §10 no art. 30 da Lei 8.666/1993, que dispõe:
§ 10. Os profissionais indicados pelo licitante para fins de comprovação da capacitação técnico-profissional de que trata o inciso I do § 1º deste artigo deverão participar da obra ou serviço objeto da licitação, admitindo-se a substituição por profissionais de experiência equivalente ou superior, desde que aprovada pela administração.
95.	O Prof. Marçal Justen Filho, na obra acima citada, pág. 334, ao analisar o problema da alteração do quadro de pessoal, assim se manifesta:
A Lei nº 8.883 introduziu o § 10 para o art. 30, solucionando problema que poderia resultar complexo. As exigências acerca de qualificação técnica profissional se reportavam ao momento previsto para entrega das propostas. Ora, não havia solução expressa para a hipótese de o profissional, cujo currículo conduziu à habilitação do licitante, ter sido desligado de seus quadros de pessoal. O § 10 determina a possibilidade (e o dever, aliás) de substituição dos profissionais indicados para fins de habilitação. A aprovação da substituição por parte da Administração não possui cunho discricionário, tal como se passa com a própria habilitação. Não se pode invocar o cunho personalíssimo do contrato administrativo para negar a possibilidade de substituição de um profissional por outro, se a qualificação do substituto for, no mínimo, equivalente à do substituído.
96.	Dessa forma, é de concluir que o que a lei determina é que na data da entrega dos envelopes e durante a execução da obra ou do serviço licitado a contratada conte com profissional qualificado, vinculado à empresa por meio de contrato de prestação de serviços, celebrado de acordo com a legislação civil comum, ou que tenha vínculo trabalhista ou societário com a empresa.
97.	Portanto, a exigência do vínculo do profissional indicado em seu quadro permanente restringe a competitividade do certame e afronta o art. 30, § 1º, inciso I, da Lei 8.666/1993.
98.	Diante do exposto, as razões de justificativa do Sr. Alcides Eufrásio da Conceição Negrão não devem ser acolhidas.
[JUSTIFICATIVAS - SR. MÁRCIO ELOY DE LIMA CARDOSO] 
99. 	O Presidente da Comissão Permanente de Licitação (CPL) encaminhou suas razões de justificativas constantes da peça 54. 
100.	O responsável, preliminarmente, contesta a sua responsabilidade pela elaboração do edital e de pareceres que refutaram as contestações das empresas. Considera, ainda, que não havia cláusulas restritivas ou que pudessem contrariar o princípio da isonomia.
101.	Afirma que a cláusula que estabelecia a visita técnica foi modificada por meio de errata do edital de licitação e que, após isso, a visita respeitou o prazo legal do art. 21, § 2º, da Lei 8.666/1993, ou seja, entre a publicação do edital e a data para a entrega dos envelopes. Considera ainda que foi disponibilizado período extenso para visitação, o que propiciou tempo hábil para a formulação das propostas.
102.	Quanto a exigência de engenheiro para visita técnica, considera ser apropriada, tendo em vista ser a obra excepcional, dotada de alta complexidade, onde a ausência do profissional poderia comprometer a utilidade da vistoria, no tocante ao conhecimento das condições locais para a prestação dos serviços.
103.	Assegura que o objeto da licitação foge à regra, em razão da complexidade e extensão do objeto. Por isso, aduz que a visita técnica é de grande valia para o conhecimento dos concorrentes sobre a obra, não sendo, neste caso, suficiente a declaração do licitante de que conhece as condições locais para a execução do objeto.
104.	Já quanto à exigência da comprovação de adimplemento junto ao Conselho Profissional, assevera que resguarda a administração pública no atendimento ao princípio da eficiência. Argumenta que a administração só pode contratar com quem tenha qualificação para licitar, ou seja, que demonstre regularidade fiscal, capacidade jurídica, condições técnicas para executar o objeto.
105.	Argui, assim, que a exigência não demonstra violação ao princípio da isonomia ou ao caráter competitivo do certame, tendo em vista que sem eles não ocorreria sequer o exercício da atividade empresarial no ramo do serviço pretendido.
106.	Quanto à questão relacionada ao subitem 11.4 'd' que trata dos atestados técnicos, considera que, em conjunto, atendem as exigências de qualificação técnica em obras e serviços de engenharia, nos termos do art. 30, § 1º, I, e 2º da Lei nº 8.666/1993.
107. O presidente da CPL aduz que a definição das parcelas se deu em relação à atividade principal do objeto, as quais são pertinentes e compatíveis com a obra a ser executada.
108.	Argumenta também que inexistiu prejuízo à competitividade, haja vista que as empresas Círio Construtora e Serviços Ltda. e CEJEN Engenharia Ltda. não foram inabilitadas por nenhum dos itens considerados supostamente irregulares. Afirma que a primeira foi declarada inidônea, conforme Cadastro Nacional de Empresas Inidôneas e Suspensas, por não apresentação da prova de regularidade junto à Fazenda Estadual e por não apresentação de certidão de falência e concordata. Já a Cejen fora inabilitada por apresentar Balanço Patrimonial sem registro na Junta Comercial, por constar na Justiça do Trabalho diversos processos, por não apresentar comprovante de capital integralizado, bem como não ter juntado o Atestado de Visita da Secretaria do Meio Ambiente do município.
109.	Assim, aduz que as irregularidades apontadas não ocasionaram a inabilitação das empresas no certame, não gerando, desta forma, prejuízo a competitividade do torneio e ao princípio da isonomia.
110.	Por fim, requer que o processo seja arquivado por considerar que não houve transgressão à norma legal ou regulamentar de natureza contábil, financeira, orçamentária, operacional ou patrimonial.
[ANÁLISE DAS RAZÕES DE JUSTIFICATIVA - SR. MÁRCIO ELOY DE LIMA CARDOSO] 
111.	O primeiro argumento do presidente da Comissão de licitação é de que não foi o responsável pela elaboração do edital. Porém, não apresentou qualquer evidência sobre quem produziu ou se responsabilizou pela elaboração da peça. O fato é que o edital que foi levado ao conhecimento dos licitantes constou a assinatura do presidente da Comissão de Licitação que, assim, assumiu as condições lá estabelecidas, se responsabilizando, portanto, quanto ao seu conteúdo.
112.	Já a justificativa de que atendeu aos pareceres jurídicos quanto à regularidade do edital, também não merece ser acolhida. Isso porque, a função do membro da CPL (em especial o seu presidente) é agir com a devida diligência no exercício de suas funções, não permitindo que irregularidades relevantes e de fácil percepção sejam levadas adiante. 
113.	A esse respeito, há entendimento jurisprudencial majoritário no sentido de que os membros das comissões de licitação são alcançados pela jurisdição do TCU com a aplicação de multa, sempre que os seus atos derem causa a grave ofensa à ordem jurídica (Acórdãos 1.860/2008, Rel. Min Guilherme Palmeira., 768/2009, Rel. Min. Walton Alencar 2.135/2009, Rel. Min. Augusto Nardes 2.134/2009, Rel. Min. Valmir Campelo e 1.520/2013, Rel. Min. Benjamin Zymler, todos apreciados pelo Plenário do TCU) .
114.	Com relação à justificativas específicas sobre os itens do edital considerados restritivos, também não há razão para acolhimento. Assim como o prefeito municipal, o principal argumento utilizado pelo presidente da CPL é que a obra se reveste de características peculiares, exigindo-se garantias adicionais para que empresas pudessem participar do certame.
115.	Porém, conforme análise efetuada anteriormente (parágrafos 55 a 92 supra) , não restou demonstrado que o objeto licitado é de alta complexidade ou com dificuldade ímpar na sua execução. Pelo contrário, trata-se de obra com características comuns, tais como execução de drenagem, pavimentação, construção de muro de arrimo e iluminação, de amplo conhecimento no ramo da engenharia.
116.	Quanto ao argumento de que as exigências não resultaram na inabilitação das empresas, de fato, conforme atas do certame de licitação, os motivos que levaram à inabilitação das empresas Cirio Construtora e Serviços Ltda. e Cejen Engenharia não estão relacionados com os critérios de habilitação desarrazoados, motivos das audiências (ata, peça 23, p. 7-8) . Porém, o que se trata na presente representação é a inclusão no edital de cláusulas desarrazoadas e excessivas as quais, potencialmente, afastaram o interesse de diversas outras empresas em condições de ofertar propostas.
117.	 Ressalta-se que, ao final, a Concorrência Pública 0001/2018, promovida pela Prefeitura Municipal de Abaetetuba/PA, não atingiu os princípios basilares previstos no art. 3º da  Lei 8.666/93, quais sejam: garantir a observância do princípio constitucional da isonomia (por não ter propiciado a participação efetiva de empresas possíveis interessadas) e a seleção da proposta mais vantajosa para a administração (ao final, apenas uma empresa foi habilitada, cuja proposta teve um desconto de apenas 2,5 % em relação ao orçamento estimado (proposta de R$ 18.310.132,27 e valor orçado de R$ 18.779.584,31) .
CONCLUSÃO
118.	Os presentes autos foram autuados em razão de atuação do Ministério Público junto ao TCU que ofereceu representação apontando possíveis irregularidades na gestão de recursos repassados ao município de Abaetetuba/PA, por meio do então Ministério da Integração Nacional, para a execução de obras de prevenção a desastres (erosão fluvial) . Os aspectos aventados na peça preliminar foram os seguintes: a) possível fraude no certame licitatório, haja vista a desclassificação de duas das três concorrentes; b) possível pagamento antecipado à empresa Conceito Consultoria Projetos e Representações Ltda., vencedora da licitação e contratada pelo município de Abaetetuba/PA e c) não caracterização das obras como prevenção de desastres ou de caráter emergencial. 
119.	Os documentos originalmente anexados não trouxeram elementos suficientes para demonstrar as ocorrências irregulares como fraude ao processo licitatório ou pagamentos irregulares à contratada. Por outro lado, restou desde o primeiro momento a indagação se estaria correta a destinação de recursos federais da defesa civil em obras aparentemente sem o caráter emergencial necessário ao seu emprego.
120.	 Após a realização de diligências, tanto a Sedec quanto a Prefeitura de Abaetetuba/PA encaminharam documentação complementar que serviu de embasamento para a análise contida na instrução de peça 39: possível fraude à licitação; pagamentos irregulares à contratada e caracterização das obras como de prevenção de desastres.
121.	Quanto à possível fraude à licitação, considerou-se não ser possível demonstrar se houve a intenção deliberada de contratar a empresa Conceito - Consultoria, Projetos e Representações Ltda., o que poderia caracterizar a ocorrência. 
122.	Também quanto aos supostos pagamentos adiantados à empresa, não ficou demonstrada evidências sobre essa ocorrência. Nem a relação dos pagamentos, nem os relatórios de inspeção acostados aos autos caracterizam esse ilícito de modo que, com relação a esse aspecto, a representação deve ser considerada improcedente.
123.	Já quanto à caracterização da obra como elegível à prevenção de desastres, por mais que o senso comum, a princípio, não possa caracterizar a intervenção nessa rubrica, o fato é que todos os relatórios preliminares indicavam a necessidade (com certa urgência) de realização das intervenções. As fotografias anexadas ao pedido inicial ilustram com muita propriedade o possível e iminente colapso da estrutura. Ademais, o próprio órgão repassador encaminhou equipe de fiscalização ao local para verificar esse enquadramento. Assim, não há que se falar em irregularidade quanto a esse aspecto.
124.	Por fim, a análise efetuada à peça 39, em que pese não restar demonstrada a ocorrência de fraude à licitação, considerou que diversos itens irregulares contidos no edital de licitação e na condução do certame foram responsáveis pela falta de competitividade da licitação e no ínfimo desconto na proposta de preços em relação ao orçado pela Administração.
125.	Essa última ocorrência foi objeto de audiência aos responsáveis identificados nos autos: o Prefeito Municipal, a Presidente da Comissão de Licitação e o Procurador Jurídico de Abaetetuba/PA.
126.	Conforme avaliado no exame técnico acima, as irregularidades imputadas aos responsáveis não restaram devidamente justificadas. Diante disso e considerando que a ação dos responsáveis implicou em restrição indevida à competitividade, deve o Tribunal aplicar a estes a multa prevista no art. 58, II da Lei 8.443/92.
PROPOSTA DE ENCAMINHAMENTO
127.	Ante o exposto, submetem-se os autos à consideração superior, propondo:
	a) conhecer da presente representação, satisfeitos os requisitos de admissibilidade previstos nos arts. 235 e 237, inciso VII, do Regimento Interno deste Tribunal e no art. 103, § 1º, da Resolução - TCU 259/2014, para, no mérito, considerá-la parcialmente procedente;
	b) rejeitar as razões de justificativa apresentadas pelos Srs. Márcio Eloy de Lima Cardoso, Ricardo Augusto Lozada Vianna e Alcides Eufrásio da Conceição Negrão;
	c) aplicar aos Srs. Márcio Eloy de Lima Cardoso (CPF XXX.612.172-XX) , presidente da Comissão de Licitação; Ricardo Augusto Lozada Vianna, (CPF XXX.355.152-XX) , Procurador Jurídico do município e Alcides Eufrásio da Conceição Negrão (CPF XXX.796.442-XX) , Prefeito Municipal de Abaetetuba/PA à época;, individualmente, a multa prevista no art. 58, II, da Lei 8.443/1992, fixando-lhes o prazo de 15 (quinze) dias, a contar das notificações, para que comprovem, perante o Tribunal (art. 214, inciso III, alínea 'a', do Regimento Interno/TCU) , o recolhimento das dívidas ao Tesouro Nacional, atualizadas monetariamente desde a data do acórdão que vier a ser proferido até a data dos efetivos recolhimentos, se forem pagas após o vencimento, na forma da legislação em vigor;
	d) autorizar, desde logo, nos termos do art. 28, inciso II, da Lei 8.443/1992, a cobrança judicial das dívidas caso não atendidas as notificações;
	e) dar ciência ao Município de Abaetetuba/PA sobre as seguintes impropriedades ocorridas no Certame Licitatório Concorrência Pública 001/2018:
	e.1) obrigatoriedade de realização de visita técnica ao local da obra pelos licitantes, por engenheiro do quadro da empresa, em afronta ao art. 3º, §1º e 30, III, da Lei 8.666/93, bem como a vasta jurisprudência do Tribunal de Contas da União, a exemplo dos Acórdãos 983/2008 (Relatoria Ministro Valmir Campelo) , 2.395/2010 (Relatoria Ministro Raimundo Carreiro) , 2.990/2010 (Relatoria Ministro Raimundo Carreiro) , 1.842/2013 (Relatoria Ministro Ana Arraes) , 2.913/2014 (Relatoria Ministro Weder de Oliveira) , 234/2015 (Relatoria Ministro Benjamin Zymler) e 372/2015 (Relatoria Ministro Weder de Oliveira) , 2299/2011 (Relatoria Ministro Augusto Sherman) ,  906/2012 (Relatoria Ministro Ana Arraes) e Acórdão 110/2012 (Relatoria Ministro Raimundo Carreiro) , todos do Plenário  - subitens 7.2, 7.2.1 e 7.3 do edital;
	e.2) exigência de Certificado de Regularidade de Obras - CRO, haja vista não haver qualquer previsão legal para inserir essa exigência como cláusulas editalícia e não houve justificativa no processo, uma vez que a Lei 8.666/1993 enumera, de forma restrita, os documentos que poderão ser exigidos na etapa de habilitação das candidatas à contratação. Por outro lado, o §5º do art. 30 da Lei das Licitações veda expressamente exigências não previstas em lei, que inibam a participação na licitação. A exigência também contraria a jurisprudência do TCU, a exemplo dos Acórdão 1336/2010-TCU-Plenário (Relatoria Ministro. José Múcio Monteiro) ; 2.581/2010-Plenário (Relatoria Ministro Benjamin Zymler) ; 3.156/2010-Plenário (Relatoria Ministro José Múcio Monteiro) ; 1.258/2010-2ª Câmara (Relatoria Ministro Augusto Sherman) ; 1.339/2010-Plenário (Relatoria Ministro. Marcos Bemquerer) ; 3.192/2016-Plenário (Relatoria Ministro Marcos Bemquerer) ; 12.879/2018-1ª Câmara (Relatoria Ministro Augusto Sherman) e 7.806/2018-2ª câmara (Relatoria Ministro André de Carvalho) - subitem 11.2 'l' - Habilitação Jurídica;
	e.3) exigência de comprovação de adimplência junto ao conselho de fiscalização profissional pois não há não há previsão na Lei 8.666/1993 para tal imposição, mas tão-somente para o registro ou inscrição no Conselho, contrariando também a jurisprudência do TCU, a exemplo dos Acórdãos 1.708/2003 (Relatoria Ministro Marcos Vilaça) , 1.314/2005 (Relatoria Ministro Marcos Vilaça) e 2672/2016 (Relatoria Ministro Benjamin Zymler) , todos do Plenário do TCU - subitem 11.4 'a' do edital;
	e.4) exigência de apresentação de atestados técnicos para parcelas da obra que não atendem simultaneamente aos critérios de maior relevância e valor significativo do objeto serviço, como assentamento de tubo de concreto, cujo valor previsto foi é de R$ 152.860,50, equivalente a inexpressivos 0,81% do estimado para a obra e Pavimentação em bloco de concreto pré-moldado cujo custo previsto de R$ 260.379,19 (1,39% do valor total da obra) . Ademais, o subitem materialmente mais relevante e potencialmente crítico não foi objeto de exigência de atestado: a execução de 2.150 m³ de muro de contenção, contrariando com isso, o inciso II, o inciso I do § 1º, o § 2º todos do art. 30 da Lei 8.666/1993e Súmula TCU 263/2011 - subitem 11.4 'd' do edital de licitação;
	e.5) exigência de as licitantes possuírem em seu quadro permanente, na data prevista para entrega da proposta, profissional de nível superior nas áreas e Engenharia Civil, Engenharia de Segurança do Trabalho e Engenharia Ambiental, contrariando o art. 30, § 1º, I, da Lei nº 8.666/93 e a ampla jurisprudência do TCU, a exemplo dos Acórdãos 2.297/2005 (Relatoria Ministro Benjamin Zymler) , 361/2006 (Relatoria Ministro Ubiratan Aguiar) , 291/2007 (Relatoria Ministro Guilherme Palmeira) , 597/2007 (Relatoria Ministro Marcos Bemquerer) , 1.097/2007 (Relatoria Ministro Valmir Campelo) , 103/2009 (Relatoria Ministro Augusto Nardes) , 600/2011 (Relatoria Ministro José Jorge) e 2.898/2012 (Relatoria Ministro José Jorge) , todos do Plenário deste Tribunal. - subitem 11.4, alínea 'f' do edital;
	f) informar à Prefeitura Municipal de Abaetetuba/PA do acórdão que vier a ser proferido, destacando que o relatório e o voto que fundamentam a deliberação ora encaminhada podem ser acessados por meio do endereço eletrônico www.tcu.gov.br/acordaos;
	g) arquivar os presentes autos, nos termos do art. 250, I, c/c art. 169, V, do Regimento Interno deste Tribunal."
É o relatório.

Yuri de Souza Belleza (OAB/PA 29.812), representando Alcides Eufrásio da Conceição Negrão; Igor Oliveira Cotta (OAB/PA 18.743), representando Ricardo Augusto Lozada Vianna e Márcio Eloy de Lima Cardoso.

Não atuou.

REPRESENTAÇÃO. POSSÍVEIS IRREGULARIDADES NA CONCORRÊNCIA PÚBLICA REALIZADA PELO MUNICÍPIO DE ABAETETUBA/BA. TRANSFERÊNCIA LEGAL 37/2017. RECURSOS ORIGINÁRIOS DA SECRETARIA NACIONAL DE PROTEÇÃO E DEFESA CIVIL DO MINISTÉRIO DO DESENVOLVIMENTO REGIONAL (SEDEC/MDR). AUDIÊNCIA. NÃO ACOLHIMENTO DAS RAZÕES DE JUSTIFICATIVA. MULTA. CIÊNCIAS.

REPRESENTAÇÃO (REPR)

Secretaria de Fiscalização de Infraestrutura Urbana (SeinfraUrb).

Trata-se de representação apresentada pelo MP/TCU noticiando possíveis irregularidades ocorridas em processo licitatório promovido pelo município de Abaetetuba/PA, concorrência pública 0001/2018, tendo por objeto a "execução de serviços de revitalização, ordenamento e construção da orla de Abaetetuba", custeada com recursos da transferência legal 37/2017, operacionalizados pela Secretaria de Defesa Civil/SEDEC/MDR.
A referida transferência destinou-se à "construção de cais de arrimo no município de Abaetetuba/PA"[footnoteRef:2]. [2:  Peça 1, p. 43.] 
Em síntese, o representante reportou a ocorrência das seguintes possíveis irregularidades: a) fraude à licitação, haja vista a desclassificação de duas das três concorrentes; b) pagamento antecipado à empresa Conceito Consultoria Projetos e Representações Ltda., vencedora da licitação e contratada pelo município de Abaetetuba/PA; e c) a execução das obras não teria caráter emergencial, as quais, também, não se caracterizariam com obras de prevenção de desastres.
Com base na documentação apresentada em resposta à diligência desta Corte, a Secretaria de Fiscalização de Infraestrutura Urbana (SeinfraUrbana) , conforme instrução de peça 39, considerou não ser possível demonstrar a ocorrência de fraude à licitação e a intenção deliberada de contratar a empresa Conceito Consultoria, Projetos e Representações Ltda., e nem a ocorrência de pagamentos antecipados.
Em relação à caracterização das obras como obras de prevenção de desastres ou de caráter emergencial, destacou que o próprio órgão repassador encaminhou equipe de fiscalização ao local para verificar o enquadramento da obra e que "os inúmeros pareceres, fotografias e relatórios constantes dos autos indicaram a necessidade de realização das obras de reconstrução do cais de arrimo do município".
A unidade instrutiva, no entanto, entendeu que havia cláusulas restritivas no edital, o que teria contribuído para a falta de competitividade do certame:  
"i) obrigatoriedade de realização de visita técnica ao local da obra pelos licitantes, em um período restrito e por engenheiro do quadro da empresa - subitens 7.2, 7.2.1 e 7.3 do edital;
ii) exigência de Certificado de Regularidade de Obras - CRO, haja vista não haver qualquer previsão legal para inserir essa exigência como cláusulas editalícia e não houve justificativa no processo - subitem 11.2 'l' - Habilitação Jurídica;
iii) exigência de comprovação de adimplência junto ao conselho de fiscalização profissional pois não há não há previsão na Lei 8.666/1993 para tal imposição, mas tão-somente para o registro ou inscrição no Conselho - subitem 11.4 'a' do edital;
iv) exigência de apresentação de atestados técnicos para parcelas da obra que não atendem simultaneamente aos critérios de maior relevância e valor significativo do objeto serviço - subitem 11.4 'd' do edital de licitação;
v) exigência de as licitantes possuírem em seu quadro permanente, na data prevista para entrega da proposta, profissional de nível superior nas áreas e Engenharia Civil, Engenharia de Segurança do Trabalho e Engenharia Ambiental - subitem 11.4, alínea 'f' do edital;"
Em razão dessas irregularidades, promoveu a audiência de Márcio Eloy de Lima Cardoso, então presidente da comissão de licitação e responsável pela elaboração do edital; Ricardo Augusto Lozada Vianna, procurador jurídico do município à época, responsável pela aprovação do edital; e Alcides Eufrásio da Conceição Negrão, então prefeito, responsável pela homologação do certame licitatório.
Devidamente notificados, os responsáveis apresentaram razões de justificativa (peças 54, 50 e 53) .
Ao final[footnoteRef:3], a unidade instrutiva propôs a rejeição das razões de justificativa, a aplicação da multa prevista no art. 58, II, da Lei 8.443/1992 e o endereçamento de ciência ao município de Abaetetuba/BA acerca das irregularidades comprovadas neste processo. [3:  Peça 57.] 
II
Acolho a proposta da unidade instrutiva e adoto seus fundamentos como minhas razões de decidir, sem prejuízo de complementar o exame com as considerações seguintes.
Apesar de não terem sido caracterizadas as irregularidades suscitadas na representação, foi constatada a existência de cláusulas restritivas no edital, não condizentes com a legislação, conforme precedentes desta Corte[footnoteRef:4]. [4:  Vide detalhamento da jurisprudência deste Tribunal na instrução de peça 39, p. 4-10, e despacho de peça 42.] 
Conforme examinado na instrução de peça 39, quatro empresas retiraram cópia do edital da concorrência pública 001/2018 e solicitaram esclarecimentos ou impugnação: construtora Impax Ltda[footnoteRef:5], construtora Renascer Eireli ME[footnoteRef:6], Cirio Construtora e Serviços Ltda.[footnoteRef:7], Cejen Engenharia[footnoteRef:8].  [5:  Peça 22, p. 39-45.]  [6:  Peça 22, p. 46-57.]  [7:  Peça 22, p. 58-62.]  [8:  Peça 22, p. 64-77.] 
Algumas das cláusulas apontadas pela secretaria como cláusulas restritivas foram questionadas pelas empresas: 
	- a construtora Renascer apresentou impugnação quantos aos subitens 7.2, 7.2.1 e 7.3 do edital: obrigatoriedade de realização de visita técnica ao local da obra pelos licitantes, em um período restrito e por engenheiro do quadro da empresa;
	-  a construtora Cejen Engenharia solicitou esclarecimentos quanto ao atendimento do item 11.4, "d", visando saber se era "possível a apresentação de declaração de disponibilidade de equipe, sem a necessidade de relação nominal dos integrantes ou qualquer espécie de comprovação, a qual deverá ser exigida após a licitante se sagrar vencedora, conforme precedente do TCU", e quanto ao atendimento item 11.4, "f", desejando saber se era "admissível apenas o visto do órgão caso a licitante seja contratada". 
A comissão de licitação, ao considerar os argumentos apresentados, julgou improcedente a impugnação da construtora Renascer[footnoteRef:9] e quanto aos esclarecimentos solicitados pela construtora Cejen Engenharia, ressaltou que retificaria o edital, retirando a exigência de engenheiro mecânico (item 11.4, "f") , mantendo inalteradas as demais exigências do edital[footnoteRef:10].  [9:  Peça 22, p. 96-100.]  [10:  Peça 22, p. 83- 87.] 
Três empresas participaram do certame: Círio Construtora e Serviços Ltda., inabilitada por encontrar-se declarada inidônea; Cejen Engenharia Ltda., inabilitada porque o balanço patrimonial apresentado não estava devidamente registrado na junta comercial e não apresentou certidão negativa de débitos trabalhistas; e Conceito Consultoria Projetos e Representações Ltda, habilitada[footnoteRef:11], a qual formulou proposta com pequeno desconto de 2,5% em relação ao orçamento estimado (R$ 18.310.132,27 e R$ 18.779.584,31, respectivamente) . A construtora Renascer não participou do certame.  [11:  Peça 23, p. 7-8.] 
Ouvidos em audiências, o ex-prefeito e o ex-presidente da comissão de licitação alegaram, entre outros argumentos pertinentes às cláusulas questionadas, que a obra teria características peculiares, a demandar garantias adicionais para que empresas pudessem participar do certame.
No entanto, como examinado pela unidade instrutiva, "não restou demonstrado que o objeto licitado é de alta complexidade ou com dificuldade ímpar na sua execução", pois trata-se de obra com características comuns, tais como execução de drenagem, pavimentação, construção de muro de arrimo e iluminação, de amplo conhecimento no ramo da engenharia.
O então procurador jurídico do município apresentou razões de justificativa em que se restringe a alegar a incompetência deste Tribunal para apreciar ou apenar os atos praticados pelo parecerista, sem apresentar justificativas em relação aos pontos questionados e ao conteúdo de seu parecer.
A jurisprudência do Tribunal é no sentido da possibilidade de responsabilização de parecerista jurídico exarado em cumprimento ao disposto no art. 38, § 1º, da Lei 8.666/1993, a exemplo dos Acórdão 434/2016-TCU-Plenário, de relatoria do ministro Bruno Dantas, e 615/2020-Plenário, de relatoria da ministra Ana Arraes, conforme os seguintes enunciados constantes da  seção "Jurisprudência Selecionada" no site desta Corte:
"O parecerista jurídico pode ser responsabilizado por parecer vinculante, a exemplo do previsto no art. 38, parágrafo único, da Lei 8.666/1993, se verificada culpa em sentido amplo (dolo ou culpa strictu sensu) na prática da irregularidade apurada."
"Os ocupantes de cargos da Advocacia Pública Federal, nos casos que abarquem a esfera de competência do TCU, podem ser responsabilizados pelo Tribunal, mesmo quando não tenham atuado com dolo ou fraude."
Recente decisão do Supremo Tribunal Federal, MS 30892, de 8/6/2020, de relatoria do ministro Luiz Fux, é nesse mesmo sentido:
"EMENTA: MANDADO DE SEGURANÇA. DIREITO ADMINISTRATIVO. TRIBUNAL DE CONTAS DA UNIÃO. TOMADA DE CONTAS ESPECIAL. RESPONSABILIDADE DE COORDENADOR JURÍDICO DA CODESA POR ELABORAÇÃO DE PARECER EM CONSULTA OBRIGATÓRIA. ART. 38, PARÁGRAFO ÚNICO, DA LEI 8.666/1993. CARÁTER VINCULATIVO. OFENSA AOS PRINCÍPIOS DA ISONOMIA E DA VINCULAÇÃO AO INSTRUMENTO CONVOCATÓRIO. NECESSIDADE DE DILAÇÃO PROBATÓRIA PARA ENTENDIMENTO CONTRÁRIO. INVIABILIDADE EM SEDE MANDAMENTAL. ATRIBUIÇÕES TÉCNICAS CONSTITUCIONALMENTE ATRIBUÍDAS À CORTE DE CONTAS. ART. 71, II, DA CONSTITUIÇÃO DA REPÚBLICA. DEFERÊNCIA. CAPACIDADE INSTITUCIONAL. HABILITAÇÃO TÉCNICA. INEXISTÊNCIA DE ILEGALIDADE, ABUSO DE PODER OU TERATOLOGIA. AUSÊNCIA DE DIREITO LÍQUIDO E CERTO. AMPLA DIVERGÊNCIA FÁTICA. MANDADO DE SEGURANÇA A QUE SE NEGA SEGUIMENTO."
Transcrevo trechos do exame da SeinfraUrbana quanto às alegações de defesa apresentadas pelo Sr. Ricardo Lozada Vianna:
"36.	(...) , verifica-se que o Sr. Ricardo Augusto Lozada Vianna atuou com base no art. 38 da Lei 8.666/1993, o que, a princípio, permite sua responsabilização pelo TCU como coautor do ato de gestão irregular. Era esperado do parecerista, ao atuar com base no art. 38 da Lei 8.666/1992, a verificação da conformidade do conteúdo da minuta do edital com o referido diploma legal e com a jurisprudência. Nesse sentido, é natural esperar que ele devesse apontar cláusulas restritivas evidentes, pois a contratação estaria infringindo o art. 3º, caput, e § 1º, inciso I, da Lei 8666/1993.
37.	Porém, não foi o que ocorreu no certame objeto dos presentes autos, posto que o responsável aprovou, de forma genérica, os termos do edital, sem avaliar devidamente as cláusulas restritivas (peça 17, p. 64-65) e foi o autor do Parecer Jurídico Final (peça 26, p. 39-43) .
38.	O que se observa do parecer jurídico emitido é prolação de considerações formais que poderiam ser utilizados para qualquer outro certame licitatório (bastando substituir alguns dos termos) o que, sinaliza para a falta de análise sobre as ocorrências."
Acertado o exame da unidade instrutiva. É razoável esperar de um parecer jurídico atinente ao mencionado art. 38 da Lei de Licitações uma análise judiciosa da conformidade da minuta de edital com as normas dessa lei e, tratando-se de obras executadas com recursos federais, com a jurisprudência do Tribunal de Contas da União acerca de aspectos essenciais e rotineiros de um processo licitatório, como as exigências de habilitação, não sendo desarrazoado exigir-se, no caso, o apontamento e o exame de  cláusulas potencialmente restritivas à competitividade, principalmente as seguintes, que não encontram previsão legal: 
i) obrigatoriedade de realização de visita técnica ao local da obra pelos licitantes, em um período restrito e por engenheiro do quadro da empresa, em afronta ao art. 3º, §1º e 30, III, da Lei 8.666/93, bem como a jurisprudência do Tribunal de Contas da União, a exemplo dos acórdãos 983/2008 (de relatoria do ministro Valmir Campelo) , 2.395/2010 (de relatoria do ministro Raimundo Carreiro) , 2.990/2010 (de relatoria do ministro Raimundo Carreiro) , 1.842/2013 (de relatoria da ministra Ana Arraes) , 2.913/2014 (de minha relatoria) , 234/2015 (de relatoria do ministro Benjamin Zymler) , 372/2015 (de minha relatoria) , 2299/2011 (de relatoria do ministro Augusto Sherman) ,  906/2012 (de relatoria da ministra Ana Arraes) e acórdão 110/2012 (de relatoria do ministro Raimundo Carreiro) , todos do Plenário - subitens 7.2, 7.2.1 e 7.3 do edital;
ii) exigência de Certificado de Regularidade de Obras - CRO, sem previsão legal e sem justificativa no processo, uma vez que a Lei 8.666/1993 enumera, de forma restrita, os documentos que poderão ser exigidos na etapa de habilitação das candidatas à contratação; o art. 30 da Lei das Licitações veda expressamente exigências não previstas em lei, que inibam a participação na licitação, e tal exigência está em desacordo também com a jurisprudência do TCU, a exemplo dos Acórdão 1336/2010-TCU-Plenário (de relatoria do ministro José Múcio Monteiro) ; 2.581/2010-TCU-Plenário (de relatoria do ministro Benjamin Zymler) ; 3.156/2010-TCU-Plenário (de relatoria do ministro José Múcio Monteiro) ; 1.258/2010-TCU-2ª Câmara (de relatoria do ministro Augusto Sherman) ; 1.339/2010-TCU-Plenário (de relatoria do ministro Marcos Bemquerer) ; 3.192/2016-TCU-Plenário (de relatoria do ministro Marcos Bemquerer) ; 12.879/2018-TCU-1ª Câmara (de relatoria do ministro Augusto Sherman) e 7.806/2018-TCU-2ª Câmara (de relatoria do ministro André de Carvalho) - subitem 11.2 "l" - Habilitação Jurídica;
iii) exigência de comprovação de adimplência junto ao conselho de fiscalização profissional pois não há previsão na Lei 8.666/1993 para tal imposição, mas tão-somente para o registro ou inscrição no Conselho, contrariando também a jurisprudência do TCU, a exemplo dos acórdãos 1.708/2003 (de relatoria do ministro Marcos Vilaça) , 1.314/2005 (de relatoria do ministro Marcos Vilaça) e 2672/2016 (de relatoria do ministro Benjamin Zymler) , todos do Plenário do TCU - subitem 11.4 "a" do edital; e
v) exigência de as licitantes possuírem em seu quadro permanente, na data prevista para entrega da proposta, profissional de nível superior nas áreas e Engenharia Civil, Engenharia de Segurança do Trabalho e Engenharia Ambiental, contrariando o art. 30, § 1º, I, da Lei nº 8.666/93 e a ampla jurisprudência do TCU, a exemplo dos acórdãos 2.297/2005 (de relatoria do ministro Benjamin Zymler) , 361/2006 (de relatoria do ministro Ubiratan Aguiar) , 291/2007 (de relatoria do ministro Guilherme Palmeira) , 597/2007 (de relatoria do ministro Marcos Bemquerer) , 1.097/2007 (de relatoria do ministro Valmir Campelo) , 103/2009 (de relatoria do ministro Augusto Nardes) , 600/2011 e 2.898/2012 (ambos de relatoria do ministro José Jorge) , todos do Plenário deste Tribunal - subitem 11.4 "f" do edital;"
Considerando o disposto no art. 37, XXI, da Constituição Federal e nos arts. 27 e 30 da Lei 8.666/1993, é indispensável num parecer jurídico da espécie de aqui se trata a evidenciação de ter sido realizada detida e fundamentada análise dos requisitos de habilitação estipulados no edital. Entretanto conforme avaliou a secretaria e se vê nos autos[footnoteRef:12], o parecer, cujo  objeto era o edital de uma obra muito relevante para o município e de valor expressivo, acima de R$ 18 milhões, limitou-se a manifestações genéricas e sucintas, aplicáveis a qualquer outro objeto, como descreveu a secretaria, concluindo o procurador, num parecer de uma página e meia, no sentido de "total adequação do edital e seus anexos aos requisitos estipulados no ordenamento jurídico", situação que caracteriza atuação funcional negligente e fundamenta a aplicação de sanção por esta Corte.  [12:  peça 17, p. 64-65] 
Deve ser considerado no exame do caso, por outro lado, o argumento apresentado por Marcio Eloy de Lima Cardoso, que aproveita aos outros responsáveis, como circunstância objetiva, em que afirma que as cláusulas restritivas não resultaram na inabilitação das demais empresas que participaram do certame. Como verificado pela unidade instrutiva, conforme atas do certame de licitação, "os motivos que levaram à inabilitação das empresas Cirio Construtora e Serviços Ltda. e Cejen Engenharia não estão relacionados com os critérios de habilitação desarrazoados ou ilegais, motivos das audiências (ata, peça 23, p. 7-8) ". 
Essa constatação, entretanto, não afasta a irregularidade em si e como destacado no início da análise, houve questionamentos ao edital sobre algumas cláusulas restritivas e tais cláusulas foram mantidas, contribuindo, potencialmente, para a falta de competitividade do certame.
Impõe-se, assim, a rejeição das razões de justificativa dos responsáveis, a exceção do argumento apresentado por Marcio Eloy de Lima Cardoso, conforme acima examinado, a aplicação da multa do art. 58, II, da Lei 8.443/1992, bem como a expedição de ciências, formuladas pela unidade instrutiva.
	Diante do exposto, manifesto-me pela aprovação do acórdão que ora submeto à apreciação deste Colegiado.
TCU, Sala das Sessões, em 25 de outubro de 2022.
Weder de Oliveira
Relator